臺灣高等法院臺中分院民事判決　　　　　　94年度上字第49號
上　訴　人　甲○○　住台北市大安區○○○路○段265巷25弄4
　　　　　　　　　　　號14樓
被上訴人　　財政部台灣省北區國稅局台北縣分局
　　　　　　　　　　設台北縣板橋市○○路260號4樓
法定代理人　丙○○　住台北縣板橋市○○路260號4樓
訴訟代理人　丁○○　住台北縣板橋市○○路260號
　　　　　　戊○○　住台北縣板橋市○○路260號
　　　　　　乙○○　住同上
上列當事人間分配表異議之訴事件，上訴人對於民國93年11月30
日臺灣臺中地方法院93年度訴字第1997號第一審判決提起上訴，
本院於94年5月25日言詞辯論終結，判決如下：
    主  文
上訴駁回。
第二審訴訟費用由上訴人負擔。
    事實及理由
一、本件上訴人起訴主張：伊對債務人即訴外人鵬通企業有限公
    司（以下簡稱為鵬通公司）取得本票裁定之執行名義，並向
    臺灣臺中地方法院（下稱台中地院）民事執行處聲請對鵬通
    公司之財產強制執行，而因鵬通公司對第三人即其債務人台
    中縣議會有工程款與履約保證金等債權共新台幣（下同）
    6,700,000元，嗣於台中地院83年度民執3字第2551號執行事
    件，民事執行處於民國83年4月14日對第三人台中縣議會核
    發收取命令，命令將該債權在6,616,668元之範圍內（即債
    務人鵬通公司應清償上訴人票款6,600,000萬元、執行費用
    16,668元），由伊向第三人台中縣議會收取。因第三人台中
    縣議會未對該收取命令聲明異議，嗣經台中地院民事執行處
    在原執行名義即前開本票中以戳章註記受償6,616,668元（
    含執行費16,668元），而後發還與伊，則系爭款項已屬伊所
    有，該部分執行程序亦已終結。而台中縣議會迭經伊催討前
    開款項均不願給付，迄93年4月間，始解送6,040,830元至台
    中地院民事執行處。又被上訴人以訴外人鵬通公司積欠其營
    利事業所得稅5,678,326元，而聲明參與本件之分配，然係
    於前開收取命令核發之後，依強制執行法第32條第1項之規
    定，被上訴人已不得再行聲請參與分配，台中地院民事執行
    處誤認系爭強制執行程序尚未終結，而准被上訴人對系爭執
    行款項聲請參與分配，實有誤會。故被上訴人所分配得之
    5,678,523元（含執行費用197元、稅款5,678,326元），應
    剔除為零元；前開剔除部分之金額應分配與上訴人。爰依強
    制執行法第41條第1項之規定，提起本件訴訟，請求更正分
    配表，訴之聲明：(一)台中地院83年度執3字第2551號強制執
    行事件，就被上訴人所分配5,678,523元之債權額，應減為
    零元予以分配；(二)上開強制執行事件就上訴人所分配368,30
    7元之債權額，應增加為5,678,523元。
二、被上訴人則以：法務部行政執行署板橋行政執行處（下稱板
    橋行政執行處）93年4月8日以板執壬90年稅字00055673號函
    副知被上訴人併案參與分配，臺中地院93年7月19日製成分
    配表以93年7月26日中院清民執83執三字第2551號函通知被
    上訴人獲分配5,678,326元，依法並無不合。又執行債務人
    對第三人之債權經執行法院發收取命令許債權人收取者，係
    以收取執行債務人之債權金額，以清償自己之債權；故須收
    取該債權金額後，其執行程序始為終結。在債權人收取以前
    ，執行程序既未終結，他債權人仍得參與分配，債權人嗣後
    收取之債權金額仍應繳交法院實施分配，臺中地院實施分配
    ，並無違誤，上訴人主張執行程序應已終結云云，自不足採
    。且按稅捐稽徵法第6條規定「稅捐之徵收優先於普通債權
    」。鵬通公司滯欠營利事業所得稅共計5,692,657元整（截
    自93年9月23日止），板橋行政執行處93年4月8日以板執壬
    90年稅字00055673號函參與分配並經臺中地院實施分配，獲
    配5,678,326元，均無不合等語，資為抗辯。
三、原審為上訴人敗訴之判決，上訴之聲明：(一)原判決廢棄；(二)
    台中地院83年度執3字第2551號強制執行事件，就被上訴人
    所分配5,678,523元之債權額，應減為零元予以分配；就上
    訴人所分配368,307元之債權額，應增加為5,678,523元。
    被上訴人答辯之聲明：駁回上訴。
四、上訴人主張上訴人對訴外人鵬通公司取得台灣板橋地方法院
    （下稱板橋地院）83年度票字第 601號本票裁定之執行名義
    ，並向台中地院執行處聲請對鵬通公司之財產強制執行，而
    因鵬通公司對第三人即其債務人台中縣議會有工程款與履約
    保證金等債權共6,700,000元，嗣經台中地院民事執行處於
    83年4月14日對第三人台中縣議會核發收取命令，命令將該
    債權在6,616,668元之範圍內（即債務人鵬通公司應清償上
    訴人票款6,600,000元、執行費用16,668元），由上訴人向
    第三人台中縣議會收取。因第三人台中縣議會未對該收取命
    令聲明異議，惟上訴人當時尚未收取得執行之工程款，嗣經
    台中地院民事執行處在原執行名義即前開本票中以戳章註記
    受償6,616,668元（含執行費16,668元），而後發還與上訴
    人。另鵬通公司積欠被上訴人稅款，經板橋執行署於93年4
    月8日移送台中地院併83年度執3字第2551號案強制執行，被
    上訴人以鵬通公司積欠其營利事業所得稅款共5,678,326元
    ，而聲明參與分配，而台中縣議會於93年4月間，始解送
    6,040,830元予台中地院民事執行處，執行處嗣更正並將前
    開執行所得共6,040,830元另製作分配表，定於93年8月13日
    上午10時實行分配。該分配表中之第一順序係上訴人之執行
    費債權16,780元，第二順序係被上訴人之併案執行費197元
    ，第三順序則係被上訴人之稅款債權5,678,326元，第四順
    序則為上訴人之票款債權6,600,000元；而前開第一、二順
    序執行費債權與第三順序債權均受完全分配，前開第四順序
    上訴人之債權，分配金額則為351,527元，尚有餘額
    3,248,473元未受分配等情，業據提出板橋地院83年度票字
    第601號民事裁定、執行命令等件可證，並經本院調取原法
    院83年執字第2551號卷、88年度執字第1518號卷、85年執字
    第8709號等執行卷，核閱無誤，且為上訴人所不爭，自堪信
    為真實。
五、本件應先審究者，厥為台中地院民事執行處於83年4月14日
    核發執行命令，命令鵬通公司對第三人台中縣議會之債權在
    6,616,668元之範圍內，由上訴人逕向第三人台中縣議會收
    取；而第三人台中縣議會於83年4月19日收受該執行命令後
    ，亦未對該收取命令聲明異議；上訴人當時尚未受償，惟原
    法院民事執行處於83年5月12日，在前開本票中以戳章註記
    受償6,616,668元，並將前開本票裁定發還上訴人，則前開
    強制執行程序，是否已終結？亦即被上訴人是否得參與本件
    之分配？上訴人提起本件分配表異議之訴，是否有理由？
（一）按執行法院以命令許債權人自行向債務人之債務人收取債
      款者，與債權移轉命令有別。債務人之債權，必待債權人
      收取之後，始行移轉。如債權人尚未收取該項債款，執行
      程序即尚未終結，他債權人自得聲明參與該債款之分配。
      又執行債務人對第三人之債權經執行法院發收取命令許債
      權人收取者，係以收取執行債務人之債權金額，以清償自
      己之債權；故須收取該債權金額後，其執行程序始為終結
      。在債權人收取以前，執行程序既未終結，他債權人仍得
      參與分配，債權人嗣後收取之債權金額仍應繳交法院實施
      分配（最高法院48年度台抗字第150號、80年度台抗字第
      87 號裁定參照）。
（二）查台中地院民事執行處雖於83年4月18日核發前開執行命
      令，命令鵬通公司對第三人台中縣議會之債權在6,616,66
      8元之範圍內，由上訴人逕向第三人台中縣議會收取，惟
      當時上訴人尚未取得台中縣議會上開工程款之清償，核發
      之該執行命令亦非移轉命令，此為上訴人所自認（本院卷
      12頁以下），上訴人乃於93年3月16日具狀向台中地院民
      事執行處聲請繼續執行，其狀紙亦陳稱：原法院83年4月
      14日民執三字第2551號執行命令之法律效力依舊存續中等
      語，此執行程序自難謂已終結；而板橋行政執行處93年4
      月8日以板執壬90年稅字00055673號函副知被上訴人併案
      參與分配，依強制執行法第32條第1項規定，其不經拍賣
      或變賣者既在當次分配表作成一日前，以書狀聲明之，被
      上訴人聲明參與分配自無不合，上訴人稱被上訴人聲請參
      與分配已逾法定期間云云，即不可採。嗣台中縣議會於93
      年6月8日，函送鵬通公司之工程款2,382,180元之台中縣
      庫支票而解繳與台中地院民事執行處入庫；另台灣中小企
      業銀行南京東路分行，因欲解繳通鵬公司之前開定期存單
      ，而於93年7月20日函送面額3,664,650元之支票一紙與台
      中地院，再經該院入庫，而經民事執行處將前開執行所得
      共6,046,830元製作分配表等情，業經本院調閱前開執行
      卷審認無訛。則就前開執行所得6,046,830元部分，上訴
      人既尚未收取完畢，執行程序尚未終結，則被上訴人就其
      債權額聲明參與分配，依前開最高法院裁判要旨說明，執
      行程序尚未終結，且符合強制執行法第32條第1項參與分
      配時期規定，被上訴人參與分配，自無不合。被上訴人主
      張前開收取命令之強制執行程序業已終結，上訴人不得參
      與分配云云，自不足取。
六、上訴人稱台中地院民事執行處在執行名義即前開本票中以戳
    章註記受償6,616,668元（含執行費16,668元），而後發還
    與上訴人，執行法官亦已報結，則強制執行程序即已終結云
    云，惟查執行事件之行政報結與強制執行程序之終結並不相
    同，倘上訴人確受償系爭6,616,668元，何以再聲請繼續執
    行？且債權人有無至第三人處收取得系爭工程款以清償其債
    權，倘第三人或執行債權人未報告法院，法院民事執行處無
    從得知受償情形，故民事執行處係依上訴人之陳述而予註記
    ，尚難認該與事實不符之陳述而註記，即發生上訴人已有受
    清償之效力，強制執行程序因而終結。再按執行法院所發之
    收取命令與移轉命令不同。前者債權人僅取得以自己名義向
    第三人收取金錢債權之收取權，債務人僅喪失其收取權，而
    未喪失其債權。後者債務人對於第三人之金錢債權已移轉於
    債權人，債務人即喪失其債權（最高法院63年台上字第1966
    號判例參照），台中地院民事執行處於83年4月14日核發執
    行命令，命令鵬通公司對第三人台中縣議會之債權在
    6,616,668元之範圍內，由上訴人逕向第三人台中縣議會收
    取，該執行命令非移轉命令，則債務人鵬通公司對第三人台
    中縣議會之工程款債權仍存在，上訴人為債權人尚未收取該
    項債款，依前述說明，執行程序即尚未終結，他債權人自得
    聲明參與該債款之分配。是上訴人稱其應有信賴保護原則之
    適用云云，亦無可採。
七、再應審究者，乃被上訴人是否自93年間起，已按月受領系爭
    定存單之存款利息，而應自參與分配之執行債權中扣除？
（一）按主張法律關係變更或消滅之當事人，就該法律關係變更
      或消滅所須具備之特別要件，負主張及舉證之責任（最高
      法院83年度台上字第1946號判決參照）。
（二）查被上訴人抗辯其於分配當時，前開已領取之存款利息，
      業已自聲請參與分配之債權額中扣除，並提出欠稅總歸戶
      查詢情形表為證，自堪信為真實。而上訴人迄未舉證證明
      被上訴人前開參與分配之債權額業已消滅或變更，則上訴
      人前開主張，自不可採。
八、綜上所述，上訴人既無法舉證證明前開分配表所載被上訴人
    之債權金額、次序有不實或不合法之處，或被上訴人於執行
    程序終結後不得參與分配云云，均不可採，從而，上訴人提
    起本件分配表異議之訴，請求於台中地院83年度執三字第
    2551 號強制執行事件，就被上訴人所分配5,678,523元之債
    權額，應減為零元予以分配，就上訴人所分配368,307元之
    債權額，應增加為5,678,523元，自屬無據。原審為上訴人
    敗訴之判決，並無不合。上訴意旨指摘原判決不當，求予廢
    棄改判，為無理由，應予駁回。
九、本件事證已臻明確，兩造所為之其他主張，陳述並所提之證
    據，經審酌後，認均與本件之結論無礙，不再一一論述，併
    予敘明。
十、據上論結，本件上訴為無理由，依民事訴訟法第449條第1項
    、第78條，判決如主文。
中　　華　　民　　國　　94　　年　　6　　月　　 8 　　日
                  民事第一庭    審判長法　官  林陳松
                                      法　官  鄭金龍
                                      法　官  王重吉
本件正本係照原本作成。
如對本判決上訴，須於收受判決送達後20日內向本院提出上訴書
狀，其未表明上訴理由者，應於提出上訴後20日內向本院提出上
訴理由書（須按他造人數附具繕本）。上訴時應提出委任律師為
訴訟代理人之委任狀。具有民事訴訟法第 466條之1第1項但書或
第 2項之情形為訴訟代理人者，另應附具律師及格證書及釋明委
任人與受任人有該條項所定關係之釋明文書影本。
                                      書記官  紀美鈺
中　　華　　民　　國　　94　　年　　6 　　月　　9 　　日
                                        　　　　　　　Ｂ
